最　高　行　政　法　院　判　決
　　　　　　　　　　　　　94年度判字第00797號
上　訴　人　美億工程有限公司
代　表　人　乙○○
被 上訴 人　財政部臺灣省北區國稅局
代　表　人　甲○○
送達代收人　丙○○
上列當事人間因營利事業所得稅事件，上訴人對於中華民國92年
12月18日臺北高等行政法院91年度訴字第3640號判決，提起上訴
。本院判決如下：
　　主  文
原判決廢棄，發回臺北高等行政法院。
　　理  由
一、被上訴人以上訴人民國（下同）八十三年度營利事業所得稅
    結算申報，涉嫌虛列營業成本－直接人工新台幣（下同）一
    、六五０、０００元，乃變更核定課稅所得額為一、八四一
    、六七七元，補徵稅額四一二、五００元，並按所漏稅額四
    一二、五００元處一倍之罰鍰計四一二、五００元。上訴人
    不服，申經復查結果，未獲准變更，提起訴願，亦遭決定駁
    回，遂提起行政訴訟。
二、本件上訴人在原審起訴主張：按被上訴人因查出曾建發等七
    人薪資所得資料異常而認定上訴人之違章事實，然被上訴人
    就上訴人所提出渠等七人所簽署之付款簽收證明、切結書及
    銀行存款存摺之支出証明文件卻忽而不論，實難令人甘服。
    蓋胡宗昇、唐國壁二人未曾否認簽收付款簽收証明書及切結
    書，被上訴人僅憑渠等二人主張而否定渠等二人所簽立之書
    面，顯屬有違證據法則。又上訴人於八十三年間確因工程所
    需，不得不僱請該七人為臨時工以趕上工期，俟工程完工後
    ，上訴人與七人臨時工即終止聘僱關係，加以此七人係從事
    臨時性之工作，居無定所，被上訴人未能連繫上開証人，對
    上訴人所提有利證據忽而不論，被上訴人所為處分顯有違誤
    。求為撤銷原處分（復查決定）及訴願決定之判決。
三、被上訴人則以：核定八十三年度全年所得額部分：本件上訴
    人八十三年度營利事業所得稅結算申報，自行申報課稅所得
    額為一九一、六七七元，被上訴人初查依財政部頒訂「營利
    事業虛報薪資專案查核作業細部計劃」，按薪資所得資料歸
    戶異常清單查得上訴人虛列曾建發、鄭文桂、唐國壁、黃義
    信、胡宗昇、徐義雄、徐燦英等七人薪資一、六五０、００
    ０元，據以剔除營業成本，變更核定課稅所得額為一、八四
    一、六七七元，補徵稅額四一二、五００元。本件曾於九十
    年十二月十六日以北區國稅第九００六一三九五號函通知被
    虛列人等於九十年十二月十七日至被上訴人處所洽談說明，
    胡宗昇、唐國壁聲明當年度未在上訴人處所上班並提出檢舉
    ；曾建發未依限至被上訴人處所洽談，有郵局雙掛號回執附
    卷可稽；徐義雄、徐燦英、鄭文桂、黃義信等四人，按戶籍
    地址查無其人，洽談通知無法送達。薪資之發放由僱用、參
    加勞健保、上工記錄、每月薪資計算、發放及扣繳有一定程
    序，上訴人無法提示上列資料供核，違章事實明確。又鄭文
    桂等七名被虛列人員當年度均被多家公司列報薪資，超過個
    人工作能力，對核定補徵之綜合所得稅均未繳納，上訴人虛
    列薪資屬實，且無法提示被虛列人之出勤、勞健保證明文件
    供核，空言主張，核不足採。罰鍰部分：本件上訴人八十三
    年度營利事業所得稅結算申報，經被上訴人查得涉嫌虛列營
    業成本－直接人工一、六五０、０００元，違章事證業如前
    述，被上訴人乃按所漏稅額四一二、五００元處一倍之罰鍰
    計四一二、五００元，依所得稅法第一百十條第一項規定，
    原核定並無不妥等語，資為抗辯。
四、原審判決駁回上訴人之訴，其理由略以：(一)按「稽徵機關進
    行調查或復查時，納稅義務人應提示有關各種證明所得額之
    帳簿、文據；其未提示者，稽徵機關得依查得之資料或同業
    利潤標準，核定其所得額。」、「本法第八十三條所稱之帳
    簿文據，其關係所得額之一部或關係課稅年度中某一期間之
    所得額，而納稅義務人未能提示者，稽徵機關得就該部分依
    查得資料或同業利潤標準核定其所得額。」，所得稅法第八
    十三條第一項、所得稅法施行細則第八十一條分別定有明文
    。而其所謂未提示，兼指帳簿文據全部未提示，或雖提示而
    有不完全、不健全或不相符者之情形，亦有行政法院六十一
    年度判字第一九八號判例可資參照。又按「營利事業所得之
    計算，以其本年度收入總額減除各項成本費用、損失及稅捐
    後之純益額為所得額。」、「納稅義務人已依本法規定辦理
    結算申報，但對依本法規定應申報課稅之所得額有漏報或短
    報情事者，處以漏稅額兩倍以下之罰鍰。」，復為所得稅法
    第二十四條、第一百十條第一項所分別規定。(二)按當事人主
    張事實，須負舉證責任，倘其所提出之證據，不足為主張事
    實之證明，自不能認其主張之事實為真實。行政法院三十九
    年判字第二號著有判例。查本件上訴人所虛報曾建發等七人
    之薪資係整年度，依常理果渠等確係受僱於上訴人，身為雇
    用人之上訴人當對各該受僱人於上訴人處擔任何種職務及其
    工作內容性質等知之甚詳，縱由工頭徐燦英代為招募並代轉
    支付薪資，衡情當有各個月份薪資給付及具領清冊暨工作事
    務分配相關資料，然上訴人迄未提出任何出勤紀錄、薪資具
    領清冊、支付工資紀錄及公司帳簿資料等以實其說，本屬可
    疑，且曾建發等七人既係受僱員工，按理當有勞健保資料，
    豈有付之闕如之理，加以上訴人所稱以支票支付系爭薪資，
    復與一般給付薪資係以現金或以轉帳方式為之迥異，尚難遽
    認其係給付薪資，遑論如何據以勾稽查核，自難信為真實。
    且上訴人所提扣繳程序之證明係交付予徐燦英之扣繳憑單領
    據上，僅有黃義信、胡宗昇、徐義雄、徐燦英四人，且其上
    僅載明係轉交扣繳憑單，並未有代轉付薪資之字樣，此觀上
    訴人所提徐燦英之扣繳憑單領據影本即明，是上訴人究有無
    給付系爭薪資予曾建發等人，即不無疑問；又上訴人雖稱系
    爭薪資業已依法扣繳，然其係主張曾建發等七人皆為臨時散
    工，除與其申報曾建發等七人之薪資為整年度不符外，因臨
    時工乃按日計酬，且應扣繳百分之六之所得稅，以上訴人身
    為營利事業，當熟諳應依法開立憑證之規定，但本件上訴人
    所申報者卻係代扣一般薪資扣繳，而非臨時工之扣繳，故所
    言其依法扣繳一節，顯與法不合，自無可採；況曾建發等七
    人於系爭年度全年被虛列薪資之多家公司情形為曾建發五十
    二家、鄭文桂五家、唐國壁十六家、黃義信十六家、胡宗昇
    五家、徐義雄十家、徐燦英十五家，薪資金額分別由最低之
    一、五００、０００元至一０、五五五、一一五元不等，但
    除曾建發、唐國壁二人於當年度有申報綜合所得稅外（曾建
    發自行申報金額三七一、九一八元，被虛列一０、五五五、
    一一五元，唐國壁自行申報金額三九五、九０七元，被虛列
    三、三四六、九０四元，惟兩人自行申報金額均不包含本件
    薪資），其餘五人於當年度皆未申報綜合所得稅，其中唐國
    壁、胡宗昇二人為本件檢舉人，有系爭曾建發等七人薪資查
    核報告表附卷足稽，是上訴人所言曾建發等七人係受僱於伊
    ，顯無足取。此外上訴人空言主張其確有給付系爭薪資曾建
    發等七人，卻乏其他積極證據以實其說，徵之前開判例，自
    難謂其已盡舉證責任，所言殊難採信，是系爭營業成本即無
    從據以查核，故被上訴人以其帳證提示不全，依所得稅法第
    八十三條規定，而予以剔除該部分之營業成本－直接人工，
    予以變更課稅所得額，即非無據。至上訴人請求傳訊證人曾
    建發、鄭文桂、黃義信、徐義雄、徐燦英等人一節，經查除
    曾建發於系爭年度有申報綜合所得稅外（不包含本件薪資）
    ，其餘四人並未申報綜合所得稅，且被上訴人曾依上訴人所
    申報曾建發住址即板橋市○○街九九巷四三之一號（上訴人
    聲請傳訊地址亦為同一舊址，經原審法院上網查詢結果，至
    九十二年八月二十七日遷入板橋市自強新村七二之二號二樓
    ）通知洽談，但曾建發未到場，而鄭文桂、黃義信、徐義雄
    、徐燦英等四人部分，上訴人聲請傳訊之地址同申報時之地
    址（經原審法院上網查詢結果，徐義雄、徐燦英二人住址並
    未改變，鄭文桂自八十六年三月三日遷入台北縣樹林市○○
    街三巷一號四樓之四，黃義信自八十八年七月二十三日遷入
    板橋市○○路○段八九巷十弄二號），被上訴人亦曾按址通
    知該四人均遭退回（按戶籍地址查無其人，無法送達），有
    通知及郵局雙掛號回執等影本在卷可考，是就證人部分被上
    訴人業已調查，參以系爭營業成本為虛列，已如上述，是本
    件並無再予傳訊證人之必要，併此敘明。從而本件被上訴人
    所為處分，揆諸首揭法條規定及判例，並無違誤，訴願決定
    予以維持，亦無不合，上訴人之訴難認有理由，應予駁回。
五、本件上訴意旨略謂：本件被上訴人之課稅處分應合法送達於
    上訴人之主事務所（即台北縣板橋市○○街六巷五十五號）
    始生送達之效力，詎被上訴人所為之課稅處分並未合法送達
    於上訴人之主事務所，此觀卷附資料中並無課稅處分送達上
    訴人之送達證書或送達回執聯即明，是依行政程序法第一百
    條第一項及第一百十條第一項規定，係屬無效之行政處分，
    對上訴人自不生效力，且不因上訴人嗣依法申請復查，而使
    無效之行政處分補正變成合法有效之行政處分，原審法院依
    法自應將形式上存在之課稅處分予以撤銷，惟原審法院未將
    上開課稅處分予以撤銷，而駁回上訴人之訴，顯然違背行政
    程序法第一百條第一項、第一百十條第一項及所得稅法第八
    十一條第一項之規定與憲法正當法律程序之要求。再者，原
    審法院未依職權調查並判斷原處分是否已合法送達，自有行
    政訴訟法第二百四十三條第一項判決不適用法規之違法；上
    訴人所營者為鋼筋業，是整個工程案件中分包出的一部分，
    平日除由負責人接洽業務外，其餘即是工地施工之處理，而
    渠等工人則由工頭代為招募，因此各該工人所擔任者就是工
    地之綁鋼筋工人，工作內容為綁鋼筋，而上訴人於原審九十
    二年九月八日陳報狀所附之附件一薪資冊即為系爭工人具領
    薪資之証明，兼諸卷內有各該工人親簽及捺指印之切結書，
    及上訴人支付薪資之資金流向，何以原審判決仍認上訴人未
    舉証以實其說？而原審判決對於上開資料何以不採，未具理
    由，顯有違行政訴訟法第二百四十三條第二項第六款的情形
    ；勞工保險條例第六條有就強制保險之被保險人為明白規定
    ，今系爭訴外人胡宗昇、唐國壁等人於被上訴人處所為之說
    明書，已就其勞健保之投保單位敘明清楚，包括自行投保及
    加入工會投保，而此也符合上開勞工保險條例之規定，兼諸
    營造業之工人本就各工地上工，無一定僱主，而原審竟以上
    訴人未能提供系爭工人之勞健保資料為由，作出不利上訴人
    之判決，實已違法，而有行政訴訟法第二百四十三條第一項
    之適用；又原判決第九頁第九行竟以曾建發等人被他公司虛
    列之情形，而認上訴人也虛列工資，且系爭七人中也僅胡宗
    昇、唐國壁二人有原審所謂檢舉情形，另五人並無，而所謂
    檢舉程序，事實上並未經雙方對質，該二人之指稱是否可採
    ，已屬疑問，何以上訴人在原審多次要求傳喚証人並未傳訊
    ？此除有違行政訴訟法第一百三十三條、第三百四十三條第
    一項規定外，且該等所謂檢舉人也未經原審調查及具結，其
    所謂檢舉是否可採，誠屬可議，兼諸同法第一百三十四條尚
    對自認作限制，今上訴人於原審歷次開庭皆對所謂檢舉表示
    不服，且要求對質，原審未傳喚，顯有違行政訴訟法第一百
    三十三條規定，有同法第二百四十二條及第二百四十三條第
    一項情形；上訴人於原審曾請求傳喚證人曾建發、鄭文桂、
    黃義信、徐義雄、徐燦英等人，以證明上訴人確有給付系爭
    薪資之事實，詎原審法院未依法傳訊上開證人出庭，竟以被
    上訴人曾按五人之住址通知其等出面洽談，曾建發未到場，
    其餘四人均遭退回，認定就證人部分被上訴人業已調查完畢
    ，實無再予傳訊之必要為由，駁回上訴人調查證據之聲請，
    於判決理由中並未說明何以如此認定之理由，是原審判決亦
    有行政訴訟法第二百四十三條第二項第六款判決不備理由之
    違法；上訴人於九十二年十二月十六日提供檢舉人唐國壁之
    承諾書乙份，其上明白載明確曾上工之事實，原審判決不採
    ，也未說明不採之理由，亦有判決不備理由之情形。請求廢
    棄原判決，並撤銷原處分及訴願決定等語。
六、本院查：
  (一)上訴人於申請復查時曾檢附本件核定稅額繳款書及罰鍰繳款
    書，有該復查申請書附原處分卷可稽，足見原處分書已送達
    上訴人而對其發生效力，上訴意旨主張本件課稅處分並未合
    法送達於上訴人之主事務所，對上訴人自不生效力云云，容
    有誤會，合先敘明。
  (二)「行政機關就該管行政程序，應於當事人有利及不利之情形
    ，一律注意。」「行政機關應依職權調查證據，不受當事人
    主張之拘束，對當事人有利及不利事項一律注意。」「當事
    人於行政程序中，除得自行提出證據外，亦得向行政機關申
    請調查事實及證據。但行政機關認為無調查之必要者，得不
    為調查，並於第四十三條之理由中敘明之。」行政程序法第
    九條、第三十六條及第三十七條定有明文。又當事人主張事
    實，須負舉證責任，倘其所提出之證據，不足為主張事實之
    證明，固不能認其主張之事實為真實，惟行政官署對於人民
    有所處罰，必須確實證明其違法之事實，倘不能確實證明違
    法事實之存在，其處罰即不能認為合法。亦經本院著有三十
    九年判字第二號判例可資參照。本件被上訴人固曾以九十年
    十二月六日北區國稅第九００六一三九五號函，依據原申報
    薪資扣繳憑單上之住址，通知鄭文桂、黃義信等人於九十年
    十二月十七日至被上訴人辦公處所洽談說明，惟經原審法院
    上網查詢結果，鄭文桂既早於八十六年三月三日遷入台北縣
    樹林市○○街三巷一號四樓之四，黃義信早於八十八年七月
    二十三日遷入板橋市○○路○段八九巷十弄二號，則被上訴
    人仍依舊址通知鄭文桂、黃義信致其郵件遭退回而約談無著
    ，此部分自難謂已盡其調查證據之能事。又上訴人於申請復
    查程序即曾檢附付款簽收證明書（領據）、切結書、及銀行
    存款存摺等，主張確有僱用及支付薪資之事實，查該付款簽
    收證明書（領據）及切結書分別以曾建發、鄭文桂、唐國壁
    、黃義信、胡宗昇、徐義雄、徐燦英等七人名義簽名及捺指
    印（承認有於八十三年度向上訴人領取薪資之事實），並附
    有各人之身分證影本，其形式與實質是否真實，攸關上訴人
    是否有虛列營業成本，而復查階段及訴願程序均未就此加以
    查證，於行政訴訟中自有通知渠等到庭說明並對質（包括是
    否由工頭徐燦英代為招募並代轉支付薪資）之必要，原審未
    依上訴人之聲請予以傳訊，亦難謂已盡其調查證據之能事。
  (三)上訴人除於復查階段提出付款簽收證明書（領據）、領款人
    身分證影本、切結書及銀行存款存摺外，復於原審提出83年
    度各月份薪資具領清冊為證（原審卷第159頁以下），是否
    均不足以為上訴人有利之證明？原判決未加以說明，其理由
    已屬不完備。又唐國壁於85年3月在被上訴人辦公室所作談
    話筆錄，雖聲稱其83年度無工作，但仍承認「80年至84年均
    從事鋼筋鐵工之工作」、自行在「台北市營造業職業工會，
    投保勞工保險」、「為了領工資，曾交付身分證影本」、「
    （問：有無檢舉80至84年度被虛報薪資？）答：無，本人不
    知情」，且上訴人除留存有唐國壁之身分證影本及其名義所
    立付款簽收證明書（領據）、切結書外，迨92年12月16日，
    又提出唐國壁名義於92年12月12日簽立之承諾書，承認確實
    於83年間向上訴人領取工資30萬元（原審卷第255頁），前
    後不一致，其實情如何？自有調查之必要。另胡宗昇雖於90
    年12月17日簽立「就業情形說明書」聲稱82年1月曾遺失身
    分證，83年度未在上訴人公司上班等語（並在所檢附之身分
    證影本上註記相同之聲明），但查閱該「就業情形說明書」
    所檢附之身分證影本載明「76年7月15日發」，並非遺失補
    發之情形，該身分證影本與上訴人所留存而於申請復查時提
    出之胡宗昇身分證影本經比對又係出於相同之正本（僅背後
    「住遷註記」有變動），且胡宗昇於86年6月28日所簽立「
    就業情形說明書」記載其於83年間曾受僱擔任臨時性「捆鐵
    條、釘板模」之工作，做滿4個月，為領薪水，曾將身分證
    及印章交付他人（未聲明其身分證有遺失），未申報該年度
    之綜合所得稅；因自行投保，故投保單位與服務單位不相同
    等情，證據資料之間互為枘鑿；此外上訴人為何留存有其名
    義所立付款簽收證明書（領據）、切結書，其實情如何？亦
    有調查之必要。然原審均未加以調查，且上開有利於上訴人
    之證據資料部分為何不足採，原審並未加以說明，其判決理
    由自屬不完備。至於曾建發、鄭文桂、黃義信、徐義雄、徐
    燦英等五人均未曾以書面或言詞做出不利於上訴人之證述，
    而上訴人既已提出渠等身分證影本及其名義所立付款簽收證
    明書（領據）、切結書、上訴人之銀行存摺（證明款項之支
    出）、83年度各月份薪資具領清冊等證據資料為有利自己之
    主張，衡諸營造業之「捆鐵條、釘板模」工作，多為短期臨
    時性質，工人流動性高，無固定雇主，常自行加入職業工會
    投勞健保等情，則能否僅憑渠等曾被多家公司申報給付薪資
    ，又未申報當年度綜合所得稅或申報之課稅所得不包含上訴
    人給付之薪資，及上訴人未為渠等投勞健保等理由，即認定
    上訴人所申報給付渠等之薪資係屬虛列，尚非無疑，原審就
    此未加深入查證，即認上訴人之主張不足採信，其判決理由
    亦屬不完備。
  (四)綜上所述，上訴意旨指摘原判決理由不備，尚非無據，且影
    響裁判之結果，上訴人聲明將之廢棄，為有理由，爰將原判
    決廢棄，發回原審法院更為審理。
據上論結，本件上訴為有理由，依行政訴訟法第256條第1項、第
260條第1項，判決如主文。
中    華    民    國    94    年    6     月    9     日
                  第五庭審判長法  官　趙　永　康
                              法  官  胡  國  棟
                              法  官　鄭　淑　貞
                              法  官　黃　淑　玲
                              法  官　林  文  舟
以  上  正  本  證  明  與  原  本  無  異
中    華    民    國    94    年    6    月    9      日
　　　　　　　　　　　　　　　書記官　彭　秀　玲
